【裁判字號】    99,小上,17
【裁判日期】    991019
【裁判案由】    損害賠償等
【裁判全文】
臺灣彰化地方法院民事裁定  99年度小上字第17號
上  訴  人  乙○○
被 上 訴人  甲○○
上列當事人間請求損害賠償事件，上訴人對於中華民國99年6月2
2日本院彰化簡易庭99年度彰小字第132號小額事件第一審判決提
起上訴，本院裁定如下：
    主  文
上訴駁回。
第二審訴訟費用新臺幣1,500元由上訴人負擔。
    理  由
一、按對於小額程序之第一審裁判之上訴或抗告，非以其違背法
    令為理由，不得為之；且上訴狀內應記載上訴理由，表明(一)
    原判決所違背之法令及其具體內容；(二)依訴訟資料可認為原
    判決有違背法令之具體事實，民事訴訟法第436條之24第2項
    、第436條之25分別定有明文。又同法第468條規定，判決不
    適用法規或適用不當者，為違背法令；另有同法第469條第1
    款至第5款者，判決為當然違背法令，此依同法第436條之32
    第2項亦均為小額事件之上訴程序準用。故以同法第468條判
    決有不適用法規或適用不當為上訴理由時，其上訴狀或理由
    書應有具體之指摘，並揭示該法規之條項或內容，若係成文
    法以外之法則，應揭示該法則之旨趣，倘為司法院解釋或最
    高法院之判例，則應揭示該判解之字號或其內容。如以同法
    第469條所列第1款至第5款理由提起上訴時，其上訴狀或理
    由書應揭示合於該條款之事實，上訴理由狀如未依此項方法
    表明者，即難認為已對原判決之違背法令有具體之揭示，其
    上訴自難認為合法。又若當事人以原審判決違背經驗法則、
    證據法則為理由，提起上訴者，其上訴狀其理由書應有具體
    之指摘，並揭示該經驗法則、證據法則，上訴狀如未依此項
    方法表明者，即難認已對第一審判決之違背法令有具體之指
    摘，最高法院71年臺上字第314號、71年臺上字第480號判例
    意旨亦可參照。此外，依民事訴訟法第436條之32第2項準用
    同法第471條第1項之規定，小額訴訟程序之上訴人若未於提
    起上訴後20日內提出如上所述之合法上訴理由書於第一審法
    院，第一審法院無庸命其補正，即得以裁定駁回之；其上訴
    不合法者，第二審法院亦應依同法第436條之32第2項準用同
    法第444條第1項前段之規定，逕以裁定駁回之。
二、上訴意旨略以：
（一）本件被上訴人主張上訴人有鏟除其田埂，無非係依其所提
      出之土地登記簿謄本、地籍圖謄本及照片為證，並佐以上
      訴人於原審之陳述，作為認定之依據。然查上訴人於原審
      自始即否認有鏟到被上訴人之系爭土地及田埂，則依據民
      事訴訟法第277條所規定舉證責任分配之原則並參照最高
      法院17年上字第917號判例意旨所示「民事訴訟如係由原
      告主張權利者，應先由原告負舉證之責，若原告先不能舉
      證，以證實自己主張之事實為真實，則被告就其抗辯事實
      即令不能舉證，或其所舉證據尚有疵累，亦應駁回原告之
      請求。」及相同意旨之同院96年度台上字第1231號判決，
      即應由被上訴人先舉證其所指稱之系爭田埂係位於其土地
      上，始能據以認定上訴人有故意或過失侵害其田埂之情事
      ，而認定系爭田埂係在被上訴人之系爭土地上，惟由被上
      訴人提出之照片，充其量僅能證明確有田埂存在，卻不能
      看出系爭田埂究竟係位在何人之土地上。對此，上訴人曾
      於原審請求法院會同地政機關之測量人員至系爭土地現場
      勘測界址，以確定系爭田埂是否原在被上訴人之土地上，
      而有本件侵害之事實發生。詎原審未詳加調查，即以被上
      訴人所提出之照片逕認系爭田埂在系爭土地上，主張其權
      利受有侵害，則原審此部分之認定容有判決適用民事訴訟
      法第277條及最高法院17年上字第917號判例不當之違法，
      自屬判決違背法令。
（二）又本件姑不論被上訴人事實上並未舉證其所指之系爭田埂
      位在其所有之系爭土地上，致上訴人有損害其田埂及土壤
      之事實。惟僅由其主張上訴人應為金錢賠償，並由原審判
      決准許上訴人應給付被上訴人新台幣（下同）41,680元及
      相關法定利息，亦與民法第213條第1項規定應以回復原狀
      為原則之規定不符，難謂原審判決無適用前揭法規不當之
      違法。蓋損害賠償既然以回復原狀為原則，支付回復原狀
      之必要費用為例外，即應先探究本件若上訴人果有侵害被
      上訴人之權利時，是否無回復原狀之可能，或回復原狀緩
      不濟急，才能例外判決侵權行為人應負回復原狀之必要費
      用。原審未慮及此，遽為准許被上訴人之金錢賠償請求，
      與上開規定之意旨不符，而屬於判決違背法令。尤其系爭
      田埂果若位在被上訴人之土地範圍內，上訴人亦曾請專業
      人士就恢復田埂原貌進行估價，而估算回復原狀之費用分
      別為900元及2,000元，據此縱認上訴人果應負回復原狀之
      責，由上訴人單獨回復原狀並無任何困難，且對於被上訴
      人亦無任何不利益，豈可捨上訴人得回復原狀之原則方式
      不為，即逕請求例外給付回復原狀之必要費用方式，顯係
      違法。
（三）再者，原審採信被上訴人主張系爭土地因上訴人整地及施
      作田埂後，確有部分地勢低漥積水之情形，乃係依被上訴
      人所提出之照片為證，因此確定證人粘志忠估算系爭土地
      需購買土方及整地之工資共計31,500元為可採。惟查，被
      上訴人之系爭土地原貌究竟為何？是否原本即較為低漥？
      原審認定係遭上訴人鏟除田埂及土壤後所致，有何積極證
      明可以互為對照？此部分均付之闕如，僅憑被上訴人所提
      供之照片作為認定依據，實有判決違背證據法則及論理法
      則之違法。
（四）另據證人粘義宗於原審證稱伊曾看到被上訴人夫妻以圓鍬
      將田埂挖掉，由防風林那邊的田埂挖到左邊等語，再佐以
      證人許清圳證稱：伊去整地時現場沒有田埂，因為上訴人
      要撥種，沒有田埂就沒有辦法引水，水會流到其他田裡去
      ，所以伊是要重做一個田埂等語（見原審99年6月15日言
      詞辯論筆錄），應堪認定系爭田埂係遭被上訴人挖除，始
      由上訴人另僱請證人許清圳重做田埂。詎原審判決卻以證
      人粘義宗為上訴人之堂叔，其自承與被上訴人曾有合會糾
      紛，而認其證詞難免偏頗而不採信，另行採信證人許清圳
      之證詞，其論斷容有認定事實不依證據及違反論理法則之
      違法。尤其原審如認為證人粘義宗之證詞不可採信，因上
      訴人於99年6月9日曾在原審另行提出答辯狀，聲請傳訊證
      人粘許秋花，以證明係被上訴人先行破壞田埂，此部分攸
      關系爭田埂係由何人破壞之重要證據，即屬必要之證據方
      法，原審未予調查，即有違反民事訴訟法第286條規定之
      判決違背法令之情事。
（五）又被上訴人主張其須支出修理田埂之費用31,500元，乃以
      其提出之廠商報價單為證，但此部分與上訴人訪價之結果
      分別為900元及2,000元差距甚大，則其主張修理田埂之費
      用是否果屬必要費用，實非無疑。依一般常情而論，田埂
      之修復並不需要任何專業技術，被上訴人所主張之修復費
      用顯然過高而有違經驗法則，原審遽以採信，顯有違背經
      驗法則。從而兩造所主張之修復費用既有如此大之差異，
      實應委由公正客觀之鑑定機關施以鑑定，始能論斷是否為
      回復原狀之必要費用，原審並未送鑑定，即認被上訴人之
      主張為可採，難謂無違法。
（六）況被上訴人在本案發生前，即無種植稻作，竟主張其因田
      埂損壞且部分土地低漥，致無法耕作之預期利益損害18,2
      80元云云，然此兩者之間難認有因果關係。蓋被上訴人在
      此之前既然未種植稻作，即難認其會有99年第1期稻作預
      期利益之損害發生。甚至如果僅有部分土地低漥，是否必
      然導致系爭土地全部均無法耕作，致受有預期利益之損害
      18,280元，亦非無疑。質言之，系爭田埂損壞及部分地勢
      低漥與全部土地均無法使用所致之損害，兩者間顯然欠缺
      相當因果關係，原審判決未依據最高法院48年台上字第48
      1號判例意旨所示「損害賠償之債，以有損害之發生及有
      責任原因之事實，並二者之間，有相當因果關係為成立要
      件。故原告所主張損害賠償之債，如不合於此項成立要件
      者，即難謂有損害賠償請求權存在。」，認定被上訴人之
      損害與上訴人之行為間無相當因果關係，竟認上訴人應賠
      償該部分之損害，此亦有判決適用法則不當之違法。
三、經查：
（一）原審係依上訴人即被告所陳：「（問：原告（即被上訴人
      ，下同）所提起訴狀所附第2、3張照片是否你鏟地以後的
      狀況？答）鏟地後的狀況就是如此，我是有動到原告一小
      部分土地……」、「（問：原告起訴狀所附第1張照片98
      年10月31日照片是否是原來的田梗？你的地是哪一邊？答
      ）這就是原來的田梗，我的地是靠種植防風林那邊。」、
      「（問：兩造雙方是否知道界址在那邊？答）知道。」、
      「（問：你整地時、挖田梗的時候為何會動到原告土地？
      答）我本身急著要農耕，而原告都不出面協調。」、「（
      問：你可以只整理你的土地就好，為何會動到原告土地？
      答）因為耕種時會使用到重機械，重機械會比較靠旁邊就
      會動到原告土地。」等語，並參照被上訴人所提照片，其
      中98年10月31日照片上之田梗位置係在被上訴人土地上，
      而第2、3張照片之田梗已因整地而被鏟除等情，認定上訴
      人係明知兩造土地之界址，而仍在系爭土地整地，並將田
      梗鏟除，並無履勘現場及鑑界之必要，已於原審判決書中
      記載明確，自屬原審取捨證據，認定事實職權之行使，且
      核無不當。上訴人只憑主觀認於原審自始即否認有鏟到被
      上訴人之系爭土地及田埂，恣指原審有違反民事訴訟法第
      277條所規定舉證責任分配之原則及前述最高法院17年上
      字第917號判例意旨，自不足採取。
（二）按「（第1項）負損害賠償責任者，除法律另有規定或契
      約另有訂定外，應回復他方損害發生前之原狀。（第2項
      ）因回復原狀而應給付金錢者，自損害發生時起，加給利
      息。（第3項）第1項情形，債權人得請求支付回復原狀所
      必要之費用，以代回復原狀。」，民法第213條已有明文
      ，固以回復原狀為原則，金錢賠償為例外，然回復原狀，
      若必由債務人為之，對被害人有時可能緩不濟急，或不能
      符合被害人之意願。為期合乎實際需要，並使被害人獲得
      更周密之保障，爰增設第三項，使被害人得請求支付回復
      原狀所必要之費用，以代回復原狀，亦經於88年間修訂民
      法第213條之立法理由中載明，此必要費用係代回復原狀
      ，故債權人請求此必要費用，仍係請求回復之狀之意，並
      無逸脫損害賠償責任之原則，乃上訴意旨誤此必要費用為
      民法第214、215條規定之金錢賠償之例外，指原審有違法
      適用此原則之違誤，亦不足採取。
（三）上訴意旨指於99年6月9日曾在原審另行提出答辯狀，聲請
      傳訊證人粘許秋花，以證明係被上訴人先行破壞田埂，此
      部分攸關系爭田埂係由何人破壞之重要證據，即屬必要之
      證據方法，原審未予調查，即有違反民事訴訟法第286條
      規定之判決違背法令之情事部分，卷查上訴人之訴訟代理
      人於99年6月15日言詞辯論時，已經當庭陳明「……不必
      再訊問證人粘許秋花」等語（見原審卷第91頁），顯係自
      行捨棄此證據之調查，則原審自無此部分上訴意旨所指之
      違法。
（四）其餘上訴人指稱之原審未查明系爭土地原貌究竟為何？是
      否原本即較為低漥？為何採信被上訴人所舉估算回復土地
      原貌價格而不採被上訴人所舉證之回復估算值？為何不採
      證人粘義宗之證詞，而片面採擇證人許清圳之證詞？為何
      不鑑定修復田埂之費用？系爭田埂損壞及部分地勢低漥與
      全部土地均無法使用所致之損害，顯然欠缺相當因果關係
      ？係違背證據法則、論理法則及前述最高法院48年台上字
      第481判例意旨，核亦均屬係對原審取捨證據、認定事實
      之職權行使任加指摘，而並查無原審有何具體違背法令之
      情事。
綜上，上訴人以其主觀之認定，並對法規之誤解，任指原審判決
有違背法令，係不合於民事訴訟法第436條之25之小額事件之上
訴程式，而不合法，本院自應依法裁定駁回其上訴。
結論：本件上訴不合法，併依民事訴訟法第436條之32第1項、第
2項、第444條第1項前段、第436條之19第1項、第95條、第78條
，裁定如主文。
中    華    民    國    99    年     10   月    19   日
                  民事第三庭    審判長法  官  羅培昌
                                      法  官  林秉暉
                                      法  官  洪榮謙
以上正本係照原本作成。
本件不得抗告。
中    華    民    國    99    年    10    月    19    日
                                      書記官  蔡亦鈞

司法院資訊處製作；財團法人民間司法改革基金會備份。
